臺灣士林地方法院民事簡易判決
111年度士簡字第1026號
原      告  沈成添（已歿）

訴訟代理人  沈志成律師
            吳意淳律師
被      告  天母芝園社區管理委員會

法定代理人  陳錦華

上列當事人間請求排除侵害等事件，本院於民國111年11月15日
言詞辯論終結，判決如下：
    主  文
被告應將坐落臺北市○○區○○段○○段○○○地號土地上臺北市○○區○○
段○○段○○○○○○號建物（門牌號碼：臺北市○○區○○○路○○○巷○○○弄○
○號）地下層，如臺北市士林地政事務所土地複丈成果圖編號A所
示面積為二十點九六平方公尺之建物（不含該圖上註記「叉」部
分）騰空返還予原告。
被告應給付原告新臺幣柒萬陸仟零捌拾元，及自民國一百一十一
年一月十二日起至清償日止，按年息百分之五計算之利息。
被告應自民國一百一十一年一月十二日起至遷讓返還第一項所示
建物之日止，按月給付原告新臺幣壹仟貳佰陸拾捌元。
原告其餘之訴駁回。
訴訟費用新臺幣捌仟壹佰貳拾元由被告負擔。
本判決原告勝訴部分得假執行。但本判決第一項部分被告以新臺
幣貳拾伍萬肆仟壹佰玖拾元為原告預供擔保；第二項部分被告以
新臺幣柒萬陸仟零捌拾元為原告預供擔保；第三項部分被告於每
屆滿一個月以新臺幣壹仟貳佰陸拾捌元為原告預供擔保後，得各
免為假執行。
    事實及理由
一、程序部分：
　㈠被告起訴時之法定代理人為尤泳智，嗣於訴訟進行中變更為
    陳錦華，經其聲明承受訴訟，核無不合，應予准許。
　㈡按當事人死亡者，訴訟程序在有繼承人、遺產管理人或其他
    依法令應續行訴訟之人承受其訴訟以前當然停止。民事訴訟
    法第168條定有明文。惟第168條、第169條第1項及第170 條
    至前條之規定，於有訴訟代理人時不適用之。同法第173 條
    亦定有明文。是以，當事人死亡者，於有訴訟代理人時，其
    訴訟程序不中斷。此項訴訟程序之不中斷，不以法院依同法
    第178 條以職權裁定命當事人續行訴訟與否而有不同。申言
    之，法院於當事人死亡而有訴訟代理人時，准承受訴訟人承
    受訴訟，或依職權以裁判命其續行訴訟，均可在訴訟程序進
    行中為之，故於應承受訴訟人不聲明承受訴訟，而他造當事
    人又不為承受訴訟之聲明之場合，法院仍得以死亡當事人名
    義而為審判（最高法院53年台上字第72號裁判意旨參照）。
    查本件原告於訴訟進行中之民國111年10月24日死亡，有戶
    籍資料在卷可憑，然應承受訴訟人未向本院聲明承受訴訟，
    被告亦不為承受訴訟之聲明，此外原告前已委任律師為其訴
    訟代理人並授予特別代理權，有民事委任狀（本院卷第14頁
    ）可憑，揆諸前揭規定及判決意旨，本件訴訟程序不因而當
    然停止，本院仍得以死亡之原告名義而為審判，合先敘明。
　㈢按訴狀送達後，原告不得將原訴變更或追加他訴，但請求之
    基礎事實同一者，不在此限，民事訴訟法第255條第1項第2
    款定有明文；而不變更訴訟標的，而補充或更正事實上或法
    律上之陳述者，非為訴之變更或追加，民事訴訟法第256 條
    分別定有明文。原告起訴時訴之聲明為「1.被告應將坐落臺
    北市○○區○○段○○段000地號土地，臺北市○○區○○段○○段00000
    ○號建物，門牌號碼為臺北市○○區○○○路000巷00弄00號地下
    層之房屋騰空返還予原告；2.被告應給付原告新臺幣（下同
    ）12萬元，及自本件起訴狀繕本送達翌日起至清償日止，按
    年息5％計算之利息；3.被告應自本件起訴狀繕本送達日起至
    遷讓房屋日止，按月給付原告2,000元。」於訴訟進行中，
    原告變更訴之聲明為「先位聲明：1.被告應將坐落臺北市○○
    區○○段○○段000地號土地，臺北市○○區○○段○○段00000○號建
    物，門牌號碼為臺北市○○區○○○路000巷00弄00號地下層，如
    臺北市士林地政事務所土地複丈成果圖（下稱複丈成果圖）
    編號A所示面積為20.96平方公尺之建物（下稱系爭地下室建
    物）騰空返還予原告；2.被告應給付原告12萬元，及自本件
    起訴狀繕本送達翌日起至清償日止，按年息5％計算之利息；
    3.被告應自本件起訴狀繕本送達日起至遷讓房屋日止，按月
    給付原告2,000元；備位聲明：1.被告應將系爭地下室建物
    返還予原告及其他共有人；2.被告應給付原告2,148元，及
    自本件起訴狀繕本送達翌日起至清償日止，按年息5％計算之
    利息；3.被告應自本件起訴狀繕本送達日起至遷讓房屋日止
    ，按月給付原告36元」。核原告所謂之變更，就先為聲明為
    正事實上陳述，就追加備位聲明部分其基礎事實同一，依前
    揭規定，應予准許。　　
二、原告起訴主張：原告於80年購買門牌號碼為臺北市○○區○○○
    路000巷00弄0號4樓之房屋（下稱系爭房屋），而本件買賣
    標的除系爭房屋外，更包括系爭地下室建物之使用權，雖地
    下室部分係住戶所共有，然系爭地下室建物業已透過建商之
    規劃而於住戶間構成分管契約，約定供原告專用；然被告卻
    未經原告同意，擅自長期占用系爭地下室建物作為被告倉庫
    使用，原告多次請求被告返還系爭地下室建物，或與原告簽
    訂租賃契約，均未獲置理，且被告擅自長期占用系爭地下室
    建物，即受有相當於租金之不當得利，爰按每月2,000元之
    租金計算，請求被告給付自起訴時期回溯5年之不當得利12
    萬元，並應按月給付原告2,000元；若認系爭地下室建物非
    原告專用，則被告未經全體共有人同意，擅自占用系爭地下
    室建物，原告得請求被告返還系爭地下室建物予全體共有人
    ，並按原告之持分，請求被告給付5年之不當得利2,148元，
    及按月給付原告36元，乃依民法第767條、第179條、第821
    條及分管契約之法律關係，提出本件訴訟等語，並聲明：先
    位聲明：1.被告應將系爭地下室建物騰空返還予原告；2.被
    告應給付原告12萬元，及自本件起訴狀繕本送達翌日起至清
    償日止，按年息5％計算之利息；3.被告應自本件起訴狀繕本
    送達日起至遷讓房屋日止，按月給付原告2,000元；備位聲
    明：1.被告應將系爭地下室建物返還予原告及其他共有人；
    2.被告應給付原告2,148元，及自本件起訴狀繕本送達翌日
    起至清償日止，按年息5％計算之利息；3.被告應自本件起訴
    狀繕本送達日起至遷讓房屋日止，按月給付原告36元。
三、被告答辯略以：系爭地下室建物為防空避難室及變電室，並
    登記為住戶共有，原告對於系爭地下室建物並無專用權，且
    被告使用系爭地下室建物係有取得共有人之諒解，至今均未
    有人提出異議，亦係用於存放公共財產，被告現已經將系爭
    地下室建物清空等語，並聲明：請求駁回原告之訴。
四、法院得心證的理由：
　㈠查原告所主張遭占用之系爭地下室建物，係位於系爭房屋下
    方之地下室1樓處，該該地下空間登記為全體住戶共有，此
    為兩造所不爭，並有建物第一類謄本在卷可查（見本院卷第
    162-186頁），應堪認定。又經本院前往勘驗，發現系爭房
    屋所在房屋均為上、下疊設計，其中1樓戶為下疊屋；4樓戶
    為上疊屋，系爭地下室建物則位於系爭房屋之正下方，內除
    有公共使用之儲水池及抽水馬達，並有被告放置之社區公共
    雜物，經本院委請地政事務所人員測量系爭地下室建物之範
    圍（不包含原告未請求之儲水池及抽水馬達部分），結果詳
    見附件複丈成果圖所示A部分（畫叉部分為儲水池及抽水馬
    達），其面積為20.96平方公尺，有本院111年3月9日勘驗筆
    錄及複丈成果圖在卷可查，應堪認定。
　㈡按公寓大廈等集合住宅之買賣，建商與各承購戶約定，公寓
    大廈之共用部分或其基地之空地由特定共有人使用者，除別
    有規定外，應認共有人間已合意成立分管契約。倘共有人已
    按分管契約占有共有物之特定部分，他共有人嗣後將其應有
    部分讓與第三人，除有特別情事外，其受讓人對於分管契約
    之存在，通常即有可得而知之情形，而應受分管契約之拘束
    ，最高法院108年度台上字第2265號判決意旨同此見解。原
    告主張對於系爭地下室建物，依分管契約有約定專用權乙節
    ，經查：
  1.證人即原告配偶吳美於本院證稱：系爭房屋是我先生（按：
    即原告）於80年向紀榮泰買的，買賣過程我在旁邊看，也有
    參與討論，系爭房屋並無車位，系爭房屋坐落之房屋中，除
    2號1樓、4樓下方因為是車道沒車位，以及系爭房屋沒車位
    外，其他都有車位，但系爭房屋有儲藏室（按：即系爭地下
    室建物，下同），賣方交給我們時，就說系爭房屋下方的儲
    藏室是我們自用的，還交給我們鑰匙，我從80年至97年10月
    間，都住在系爭房屋，期間我雖未曾聽說儲藏室為何人所有
    或約定何人使用，但儲藏室只有我們有鑰匙，管委會如果要
    去公共蓄水池，會向我們借用鑰匙，後來我與原告於97年要
    搬離時，我聽到服務中心主任說要向我們借鑰匙，方便以後
    去儲藏室內的蓄水池等語（見本院卷第311-314頁）。
  2.證人吳美係原告配偶，所為證述本非無偏袒原告之可能，然
    亦不能僅因為原告配偶，即認其證述均不可採信，仍應與其
    他事證詳加核對為斷。本院衡以111年3月9日前往勘驗時，
    發現系爭房屋下方地下室除系爭地下室建物外，尚有其他停
    車位，而各下、下疊住戶之車位均位在各住戶房屋之正下方
    （即每戶房屋正下方均有2車位，分供上下疊戶使用），其
    中2號上下疊屋因位於車道上方故無車位，另系爭房屋（即4
    號4樓）亦無車位，然4號1樓（即下疊屋）有車位，有本院1
    11年3月9日勘驗筆錄在卷可查（見本院卷第80頁），是系爭
    房屋所在房屋中，除2號上下疊屋及系爭房屋外，均於正下
    方停車場設有車位，此應為當初建商即已預設各住戶就地下
    室之使用方式，依前說明已構成分管契約，然就4號房屋部
    分，因下方僅有系爭地下室建物及1個車位，則4號房屋之上
    下疊僅有1戶能獲配車位，惟4號房屋之屋主仍具地下室建物
    之應有部分，倘基前述分管契約之規劃，致4號房屋上下疊
    中某戶就地下室無任何使用權，亦屬不公，基於公平考量，
    建商非無可能將此系爭地下室建物及1個車位分供4號房屋上
    下疊各自使用，而4號1樓房屋既有車位，系爭地下室建物則
    另供系爭房屋使用，上情顯合於邏輯，並與證人吳美所稱賣
    方稱系爭地下室建物係供系爭房屋屋主自用、他人若要使用
    會來借用鑰匙之情節相符，應認證人吳美之證述確為可採，
    而上開事證得以推論建商就系爭地下室建物係計畫供系爭房
    屋使用，自亦構成分管契約。
  3.按分管契約於共有人間之效力而言，分管後，共有人雖仍維
    持共有之關係，但得依分管內容，就共有物之分管部分，為
    使用收益及管理，即取得管理權，則原告基於民法第767條
    及分管契約之法律關係，請求被告將系爭地下室建物（即附
    件複丈成果圖所示A部分）騰空返還予原告，應為有理由，
    應予准許。
  4.被告雖主張系爭地下室建物屬於防空避難室，然並無法規規
    範於平時不得以分管契約約定由某住戶專用，則僅需原告使
    用合於共有物之使用目的，其防空避難室之性質實無礙於原
    告之專用權，從而告未經原告同意，以堆放雜物之方式占用
    系爭地下室建物，理應騰空返還，原告先位聲明1.部分之主
    張為有理由，應予准許。
　㈤按無法律上之原因而受利益，致他人受損害者，應返還其利
    益，不當得利之受領人應返還之利益，依其利益之性質不能
    返還，應償還其價額，同法第179條、第181條但書亦分別規
    定甚明。又按利息、紅利、租金、贍養費、退職金及其他一
    年或不及一年之定期給付債權，其各期給付請求權，因五年
    間不行使而消滅，民法第126條訂有明文。經查：
　1.承前所述，被告無其它法律上之原因，繼續占有使用系爭地
    下室建物，致原告無法使用因而受有損害，該「使用利益」
    依其性質不能返還，而無權占用他人建物，可能獲得相當於
    租金之利益為社會通常之觀念，又被告之法定代理人亦為住
    戶，對於何時開始在系爭地下室建物推放雜物，表示不清楚
    等語（見本院卷第316頁），則被告堆放雜物起始之時間，
    既住戶亦已不復記憶，應可推論時間甚長，應已逾5年，因
    此，原告依不當得利之規定請求被告給付5年之相當於租金
    之不當得利，及請求被告自本件起訴狀送達翌日起至遷讓返
    還系爭地下室建物之日止，按月給付原告相當於租金之不當
    得利，亦為法之所許。
　2.原告主張系爭地下室建物每月租金應為2,000元，然就此金
    額並未為任何舉證，惟被告於本院自承：被告租用同社區與
    系爭房屋同時間蓋好的20坪大小地下室，每月租金為4,000
    元等語（見本院卷第315頁），則依相同標準計算，系爭地
    下室建物為20.96平方公尺（即6.3404坪，計算式：20.96×0
    .3025=6.3404），每月租金應為1,268元（計算式：6.3404/
    20×4,000=1,268，元以下四捨五入），因此原告請求被告給
    付過去5年相當於租金之不當得利金額7萬6,080元（1,268×1
    2×5），及自起訴狀繕本送達翌日即111年1月12日起至遷讓
    系爭地下室建物日止，按月給付原告1,268元之不當得利，
    為有理由，應予准許，逾此範圍，為無理由，應予駁回。
　㈦按給付無確定期限者，債務人於債權人得請求給付時，經其
    催告而未為給付，自受催告時起，負遲延責任；其經債權人
    起訴而送達訴狀，或依督促程序送達支付命令，或為其他相
    類之行為者，與催告有同一之效力；遲延之債務，以支付金
    錢為標的者，債權人得請求依法定利率計算之遲延利息；應
    付利息之債務，其利率未經約定，亦無法律可據者，週年利
    率為5％，民法第229條第2項、第233條第1項前段、第203條
    分別定有明文。本件相當於租金之不當得利金額7萬6,080元
    ，屬於未定期限債務，併請求自起訴狀繕本送達翌日即111
    年1月12日起至清償日止，按週年利率5％計算之利息，亦屬
    有據。
　㈧原告先位聲明之聲明1.既經本院判准，則就備位聲明部分不
    另為判決之諭知。
　㈨從而，原告依民法第767條、民法第179條及分管契約之法律
    關係，請求被告將系爭地下室建物遷讓返還原告，及給付原
    告76,080元，及自111年1月12日起至清償日止，按年息5％計
    算利息，及自111年1月12日起至遷讓系爭地下室建物之日止
    ，按月給付原告1,268元，為有理由，應予准許，逾此範圍
    ，為無理由，應予駁回，爰判決如主文所示。　　
五、本件原告勝訴部分係就民事訴訟法第427條第1項適用簡易程
    序所為被告部分敗訴之判決，依民事訴訟法第389條第1項第
    3款規定，應依職權就原告勝訴部分宣告假執行，並依同法
    第392條第2項規定，依職權宣告被告預供擔保後，得免為假
    執行。
六、本件事證已臻明確，兩造其餘主張、陳述及所提之證據，均
    核與本案判決所認結果不生影響，爰無庸一一再加論述
七、訴訟費用負擔之依據：民事訴訟法第79條。依職權確定訴訟
    費用額為8,120元（第一審裁判費2,760、測量規費5,360元
    ），應由被告負擔。
中　　華　　民　　國　 111　　年　　11　　月　　29　　日
                  士林簡易庭法  官  陳紹瑜 
以上正本係照原本作成。
如不服本判決，應於判決送達後20日內，向本院提出上訴狀並應
記載上訴理由，如於本判決宣示後送達前提起上訴者，應於判決
送達後20日內補提上訴理由書（須附繕本）。             
中　　華　　民　　國　 111　　年　　11　　月　　29　　日
                            書記官  詹禾翊